【裁判字號】    98,台上,5373
【裁判日期】    980917
【裁判案由】    違反銀行法
【裁判全文】
最高法院刑事判決            九十八年度台上字第五三七三號
上  訴  人  台灣高等法院檢察署檢察官
上  訴  人
即  被  告  甲○○
選任辯護人  楊山池律師
            李尚澤律師
上列上訴人等因被告違反銀行法案件，不服台灣高等法院中華民
國九十七年十二月二十三日第二審判決（九十七年度上訴字第一
九七一號，起訴案號：台灣台北地方法院檢察署九十四年度偵字
第一八六五九號），提起上訴，本院判決如下：
    主  文
原判決撤銷，發回台灣高等法院。
    理  由
本件原判決撤銷第一審之科刑判決，改判依行為時刑法第五十五
條牽連犯之規定，從一重論處上訴人即被告（下稱被告）甲○○
共同違反非銀行不得辦理國內外匯兌業務之規定罪刑（處有期徒
刑三年十月）；固非無見。
惟查：（一）自然人違反銀行法第二十九條第一項非銀行辦理國
內外匯兌業務之規定者，係犯銀行法第一百二十五條第一項之罪
。至於法人違反上開非銀行辦理國內外匯兌業務之規定而犯銀行
法第一百二十五條第一項之罪者，處罰其行為負責人，銀行法第
一百二十五條第三項定有明文；所規定：「處罰其行為負責人」
，並非因法人犯罪而轉嫁代罰其負責人，係其負責人有此行為而
予以處罰。倘法人違反銀行法第二十九條第一項非銀行辦理國內
外匯兌業務之規定，而其負責人有參與決策、執行者，即為「法
人之行為負責人」，應該當於銀行法第一百二十五條第三項「法
人之行為負責人，違反非銀行辦理國內外匯兌業務之規定」之罪
，而不應論以同條第一項「違反非銀行辦理國內外匯兌業務之規
定」之罪，不可不辨。又法人之行為負責人應按銀行法第一百二
十五條第三項論罪，且該行為負責人之方法或結果行為另犯他罪
名者，依民國九十四年二月二日修正公布，並自九十五年七月一
日施行前之刑法第五十五條牽連犯規定，須從一重處斷。故而，
違反銀行法第二十九條第一項非銀行辦理國內外匯兌業務之規定
者究為自然人或法人，必須明確認定，始足為法則適用之依據。
本件原判決事實欄一僅粗泛記載：「甲○○係金順利金銀珠寶股
份有限公司（下稱金順利公司）董事長，為該公司負責人，明知
金順利公司並非銀行業者，依銀行法之規定…不得經營收受存款
或辦理國內外匯兌等業務…，竟自九十一年一月十八日起至九十
三年十一月十日止，在上開金順利公司內，經營台灣地區新台幣
與泰國泰銖、大陸地區人民幣、香港地區港幣間之匯兌業務…」
等情。對於本件違反非銀行辦理國內外匯兌業務之規定者，究係
金順利公司抑或被告？被告為金順利公司法定負責人，是否即為
本件之行為負責人？未為明確認定、記載，並為確實之論斷，本
院自無從憑為原判決法則適用當否之判斷，容有未洽。（二）原
判決理由欄貳之六說明：被告與李宏昌、林美美（以上二人均未
據提起公訴）間，有犯意聯絡、行為分擔，為共同正犯等情（見
原判決正本第一九頁倒數第十一至十二行），主文欄第二項並記
載被告係「共同」違反非銀行不得辦理國內外匯兌業務之規定；
然事實欄並未就李宏昌、林美美參與「非銀行不得辦理國內外匯
兌業務」部分犯行為記載，致有事實與理由、主文矛盾之違背法
令。檢察官及被告上訴意旨分別指摘原判決不當，均非無理由，
應認原判決有撤銷發回更審之原因。至於原判決理由欄貳之九所
載不另為無罪諭知部分，基於審判不可分之原則，併予發回。
據上論結，應依刑事訴訟法第三百九十七條、第四百零一條，判
決如主文。
中    華    民    國  九十八  年    九    月   十七   日
                      最高法院刑事第七庭
                          審判長法官  林  永  茂
                                法官  吳  昆  仁
                                法官  蘇  振  堂
                                法官  蕭  仰  歸
                                法官  林  立  華
      本件正本證明與原本無異
                                      書  記  官
中    華    民    國  九十八  年    九    月  二十一  日
                                                      Ｑ


司法院資訊處製作；財團法人民間司法改革基金會備份。
